臺灣高等法院民事判決
108年度重上字第245號
上  訴  人  吳宛樺  
            曾○○ 
被  上訴人  余○○ 

訴訟代理人  洪坤宏律師(法扶律師)            
上列當事人間請求塗銷所有權移轉登記等事件，上訴人對於中華
民國107年10月3日臺灣新竹地方法院105年度訴字第834號第一審
判決提起上訴，本院於109年1月8日言詞辯論終結，判決如下：
    主      文
上訴駁回。
第二審訴訟費用由上訴人連帶負擔。
    事實及理由
壹、程序方面：
    上訴人曾○○（下稱曾○○）經合法通知未於言詞辯論期日到場
    ，核無民事訴訟法第386條所列各款情形，爰依被上訴人之
    聲請，由其一造辯論而為判決。
貳、實體方面：
一、被上訴人主張：伊與曾○○前曾交往並未婚生下甲○○、乙○○2
    未成年子女（下稱甲○○2人），曾○○因未依臺灣高雄少年及
    家事法院（下稱高雄少家法院）103年度家親聲字第565號民
    事裁定給付甲○○2人扶養費（下稱另案給付扶養費事件），
    經臺灣新竹地方法院（下稱新竹地院）104年度司執字第114
    68號執行事件（下稱另案104年執行事件）於民國104 年4月
    29日查封曾○○名下如附表編號1至4所示之土地及附表建物（
    下合稱系爭不動產），而系爭不動產於上開執行事件中辦理
    鑑價結果，總價值高達新臺幣（下同）2,889萬5,000元；嗣
    曾○○清償所欠扶養費後，於同年7月29日塗銷系爭不動產之
    查封登記。又伊就代曾○○墊付甲○○2人之扶養費部分，於同
    年5月13日對曾○○提起返還代墊扶養費之訴（下稱另案返還
    代墊扶養費事件），經高雄少家法院105年度家親聲字第76
    號民事裁定曾○○應給付伊225萬6,200元及自104年6月2日起
    算之法定遲延利息（下稱系爭債權），於105年5月10日確定
    在案，惟伊持上開裁定聲請對曾○○強制執行無效果，竟發現
    曾○○早於104年7月9日即以顯低於市價之125萬元，將如附表
    編號4所示土地（下稱系爭○○段土地）出售予上訴人甲○○（
    下稱甲○○），於同年10月23日以買賣為原因辦理所有權移轉
    登記；復於同年10月15日以顯低於市價之850萬元，將如附
    表編號1至3所示土地及附表建物（下稱系爭農舍房地）出售
    予甲○○，於同年10月23日以買賣為原因辦理所有權移轉登記
    。而甲○○與曾○○雖未辦理結婚登記，但2人同財共居，育有2
    名子女，且曾○○之財務向由甲○○管理及調度，足見上訴人均
    明知伊對曾○○有系爭債權、曾○○無法清償債務，竟仍為系爭
    不動產買賣行為，顯害及伊之系爭債權。爰依民法第244條
    第2項、第4項規定，求為撤銷系爭不動產買賣之債權行為及
    所有權移轉之物權行為，並請求甲○○塗銷系爭不動產移轉登
    記等語。原審就此部分為上訴人敗訴之判決，上訴人提起上
    訴，被上訴人於本院答辯聲明：上訴駁回。（未繫屬本院部
    分，不另贅述）
二、甲○○則以：伊於104年7月9日向曾○○買受系爭○○段土地，並
    以現金給付價金125萬元予曾○○；復於同年8月28日向曾○○買
    受系爭農舍房地，業於同日將350萬元價金匯入曾○○之帳戶
    ，其餘500萬元則約定由伊承擔系爭農舍抵押權債務之方式
    抵償，系爭不動產之交易均屬實。伊與曾○○雖於74年間認識
    交往，並育有二子，但2人之財務相互獨立，伊僅協助曾○○
    調度財務，而曾○○自84、85年間結識被上訴人後，即在刻意
    隱瞞伊之情形下，與被上訴人交往並生下甲○○2人，有關曾○
    ○與被上訴人、甲○○2人間之扶養費糾紛，因涉及彼此間感情
    糾葛，曾○○從未向伊透露，伊於本件訴訟前，對於甲○○2人
    、被上訴人與曾○○間之另案給付扶養費事件及另案返還代墊
    扶養費事件，均毫不知情，況被上訴人並未舉證證明伊明知
    系爭不動產之買賣損害系爭債權，核與民法第244條第2項之
    要件不符。再者，甲○○於104年7月至10月間向曾○○購買系爭
    不動產時，被上訴人與曾○○間之另案返還代墊扶養費事件尚
    在審理中，被上訴人不得以嗣後取得之系爭債權，溯及請求
    撤銷系爭不動產之交易行為等語，資為抗辯。並上訴聲明：
    ㈠原判決不利於上訴人部分廢棄。㈡上開廢棄部分，被上訴人
    在第一審之訴駁回。
三、經查，被上訴人與曾○○所生之未成年子女甲○○2人前向曾○○
    提起請求給付扶養費之訴，經高雄少家法院以103年度家親
    聲字第565號裁定曾○○應自103年7月2日起至甲○○2人成年之
    日止，按月給付甲○○2人扶養費各1萬元，嗣甲○○2人持上開
    裁定向新竹地院聲請強制執行（104年度司執字第11468號）
    ，於104年4月29日查封系爭不動產，經曾○○清償所積欠扶養
    費後，系爭不動產於同年7月29日塗銷查封登記。又被上訴
    人前於同年5月13日向曾○○提起返還代墊扶養費之訴，經高
    雄少家法院以105年度家親聲字第76號裁定命曾○○返還被上
    訴人225萬6,200元及法定遲延利息，業於105年5月10日確定
    。又系爭農舍房地原登記於曾○○名下，於92年11月25日設定
    本金最高限額600萬之抵押權予有限責任新竹第三信用合作
    社（下稱新竹三信），存續期間未定，債務人為曾○○、甲○○
    ，系爭農舍房地已於104年10月23日以買賣為原因移轉登記
    予甲○○。另系爭○○段土地原登記於曾○○名下，於99年12月6
    日設定本金最高限額1,200萬元之最高限額抵押權予有限責
    任新竹第一信用合作社（下稱新竹一信），擔保債權確定日
    為129年12月2日，債務人為曾○○、吳添枝、曾榮廣，復於10
    0年10月3日設定本金最高限額120萬元之抵押權予新竹一信
    ，擔保債權確定日為130年9月29日，債務人為曾○○、吳添枝
    、曾榮廣，系爭○○段土地已於104年8月4日以買賣為原因移
    轉登記予甲○○之事實，有高雄少家法院103年度家親聲字第5
    65號、105年度家親聲字第76號裁定、新竹地院104年4月29
    日新院千104司執孔字第11468號查封登記函、同年6月25日
    函、同年7月23日函、民事聲請狀、系爭不動產登記謄本、
    異動索引、新竹市地政事務所106年12月28日新地登字第106
    0009873號函、108年10月22日新地登字第1080008064號函及
    附件之系爭不動產相關登記申請資料等在卷可稽（見原審一
    卷第12至51、64至90、196至198頁；原審四卷第11至34頁；
    本院卷第277至401頁），且為兩造所不爭（見原審四卷第12
    6、128頁），復經本院調閱另案給付扶養費事件、另案104
    年執行事件、另案返還代墊扶養費事件卷核閱無誤，堪信為
    真。
四、被上訴人對曾○○有系爭債權之事實，為上訴人所不爭，而被
    上訴人主張上訴人所為買賣系爭不動產乃詐害系爭債權之行
    為，伊得訴請撤銷買賣之債權及物權行為，並請求回復登記
    為曾○○所有等情，上訴人則以上揭情詞置辯。茲就爭點分別
    論述如下： 
  ㈠被上訴人對曾○○之系爭債權，於上訴人為系爭不動產買賣
    債權行為及移轉所有權行為時，業已存在：
    按債權人得依民法第244 條規定行使撤銷權，以其債權於債
    務人為詐害行為時，業已存在者為限，若債務人為詐害行為
    時，其債權尚未發生，自不許其時尚非債權人之人，於嗣後
    取得債權時，溯及的行使撤銷權，最高法院62年台上字第26
    09號判決意旨參照。甲○○固抗辯：伊與曾○○於104年7至10月
    間買賣系爭不動產時，被上訴人與曾○○間之另案返還代墊扶
    養費事件尚在審理中，被上訴人不得以嗣後取得之系爭債權
    ，溯及請求撤銷系爭不動產之交易行為云云。惟細繹高雄少
    家法院105年家親聲字第76號民事裁定，係認定曾○○負有扶
    養未成年子女甲○○2人之義務，被上訴人代曾○○墊付甲○○2人
    於93年7月起至103年6月止之扶養費用225萬6,200元之行為
    已構成不當得利，因而判命曾○○如數返還上開金額及自104
    年6月2日起算之法定遲延利息（原審卷一第30至35頁），可
    徵被上訴人對曾○○之系爭債權，於上訴人就系爭不動產為買
    賣債權行為及所有權移轉物權行為時，業已存在，核與前開
    判決意旨無違，故甲○○所辯上情，尚非有據。
  ㈡上訴人所為買賣系爭不動產之行為乃有害於被上訴人系爭
    債權實現之有償行為：
  ⒈按債務人所為之有償行為，於行為時明知有損害於債權人之
    權利者，以受益人於受益時亦知其情事者為限，債權人得聲
    請法院撤銷之。債權人依上開規定聲請法院撤銷時，得並聲
    請命受益人回復原狀，民法第244條第2項、第4項前段分別
    定有明文。又債務人所有之財產除對於特定債權人設有擔保
    物權外，應為一切債務之總擔保，故民法第244條第2項所謂
    「有損害於債權人之權利」，係指債務人陷於無資力之狀態
    而言，於買賣之有償行為，債務人明知其財產不足清償一切
    債務，而竟將財產出賣於人，買受人（即受益人）於受益時
    亦知其情事者，債權人即得依上開規定，訴請法院撤銷，最
    高法院101年台上字第498號、103年台上字第1337號判決意
    旨參照。
  ⒉查曾○○於104年間，名下財產除系爭不動產外，尚有原判決附
    表二所示土地、汽車1台等財產，嗣曾○○於104年7月9日將系
    爭○○段土地出售予甲○○，於同年8月4日以買賣為原因辦妥所
    有權移轉登記；復於同年8月28日將系爭農舍房地出售予甲○
    ○，於同年10月23日以買賣為原因辦妥所有權移轉登記，此
    有全國財產總歸戶財產查詢清單、系爭不動產之買賣契約、
    登記謄本、異動索引、相關登記申請資料等存卷可查（見新
    竹地院104年度司執字第11468號卷證物2；原審一卷第64至9
    0、144至157頁；本院卷第279至401頁）。又甲○○2人於104
    年間持高雄少家法院103年度家親聲字第565號民事裁定向新
    竹地院聲請強制執行，於同年4月29日將系爭不動產及原判
    決附表二所示土地查封，經曾○○清償所積欠之扶養費後，系
    爭不動產於同年7月29日塗銷查封登記，此後曾○○陸續出售
    系爭不動產、原判決附表二所示土地等，於105年間其名下
    財產僅有股票6筆，財產總額6萬9,270元；嗣被上訴人於105
    年6月間，持高雄少家法院105年度家親聲字第76號民事裁定
    對曾○○聲請強制執行，因曾○○名下無財產可供執行，於同年
    7月16日獲發債權憑證等情，有稅務電子閘門財產所得調件
    明細表、上開裁定確定證明書、新竹地院105年7月16日新院
    千105司執禹字第18592號債權憑證等附卷可考（見原審一卷
    第36至38頁；原審四卷第71、72頁）。綜上可知，系爭不動
    產遭另案104年執行事件查封，曾○○於清償所積欠之扶養費
    並塗銷查封登記後，即積極處分名下之不動產，致被上訴人
    於105年6月間另案返還代墊扶養費事件獲勝訴後，對曾○○聲
    請強制執行無效果，則被上訴人主張曾○○所為系爭不動產買
    賣之有償行為，係明知有害於其系爭債權之實現，應屬可採
    。
  ⒊參以曾○○於原審供稱：伊離職後並無退休金，只有債務，當
    時為清理債務才出售系爭不動產，用以清償伊積欠黃秀卿等
    人之債務（見原審三卷第218頁；原審四卷第46頁）；甲○○
    亦供稱：曾○○被資遣後沒有收入，都是靠借貸過日，後來因
    為已經還不起了，曾○○才會將系爭不動產以買賣方式過戶給
    伊，由伊清償曾○○之負債；且曾○○以伊名義向銀行貸款，貸
    得之款項是曾○○在使用，但銀行貸款卻由伊清償，伊與曾○○
    有辦理結算曾○○積欠伊之金額，當作系爭不動產之買賣價金
    ；系爭不動產買賣之增值稅也是伊繳納的，因為曾○○繳不起
    ；曾○○已經賣過很多次土地，拿到土地款再去結清對外欠款
    及積欠伊之款項等語（見本院卷第96、117、124、125頁）
    ，足徵上訴人買賣系爭不動產時，曾○○之負債應已大於資產
    ，陷於無資力之狀態。又另案104年執行事件為核定系爭不
    動產之拍賣底價，曾就系爭不動產辦理鑑價，鑑價結果系爭
    ○○段土地、系爭農舍房地之合理價格為分別為291萬6,000元
    、2,597萬9,000元（計算式：1,341萬8,000元＋162萬6,000＋
    774萬4,000元＋319萬1,000元＝2,597萬9,000元，原審誤載為
    2,278萬8,000元，應予更正），此有新竹地院104年6月25日
    新院千104司執孔字第11468號函、廣福不動產估價師事務所
    104年6月23日廣竹法估字第104022號不動產鑑定報告書可證
    （見原審一卷第196至198頁，估價報告見新竹地院104年司
    執字第11468號卷），而觀之上訴人所提出系爭不動產之買
    賣契約書2份，載明系爭○○段土地、系爭農舍房地之買賣價
    金分別為125萬元、850萬元（見原審一卷第144至157頁），
    可證上訴人買賣系爭不動產之金額相較於系爭不動產之市價
    ，有顯然偏低之情形。雖甲○○抗辯：之前有人出價1,000萬
    元要向曾○○購買系爭農舍房地，後來沒有買成，可見系爭農
    舍房地只值1,000萬元，所以伊才會以850萬元購買，且另案
    104年執行事件所鑑定系爭不動產之金額過高云云。然甲○○
    就其所辯上情，未為任何舉證，空言抗辯另案104年執行事
    件所鑑定系爭不動產之價格過高，自不足採。甲○○另辯稱：
    伊和曾○○間之債務都是一案一結，即曾○○出售一筆土地時，
    2人會辦理結算，以所得價金清償曾○○之前積欠伊之債務；
    伊購買系爭○○段土地之對價，為伊替曾○○清償積欠黃秀卿之
    借款125萬元，加計按新竹三信定存利率加碼0.25%計算之利
    息；而伊購買系爭農舍房地之對價，為伊替曾○○清償積欠友
    人之借款約400多萬元，並承擔該不動產之抵押借款債務500
    萬元及加計按新竹三信定存利率加碼0.25%計算之利息云云
    （見本院卷第244至246頁）。惟查，甲○○所稱購買系爭不動
    產之對價，與卷附2份系爭不動產買賣契約記載之買賣金額
    （見原審一卷第145、154頁）明顯不符，且其迄今未提出與
    曾○○就系爭不動產買賣辦理債務結算之資料，所辯上情尚難
    採信。況甲○○供稱：有關伊購買系爭不動產之價金，因為是
    曾○○要伊幫忙解決問題，曾○○沒有權利跟伊講價，所以伊以
    地政機關之公告價，及伊能承受曾○○多少債務，就決定買賣
    價金，曾○○沒有意見等語（見本院卷第97頁），益徵系爭不
    動產之買賣金額遠低於市價，甚為灼然，且曾○○無異係以價
    值較高之系爭不動產，用以代償其積欠甲○○之債務。準此，
    曾○○將系爭不動產以遠低於市價之價格出售予甲○○，已減少
    其總體財產，並陷於無資力之狀態，自屬有害於被上訴人系
    爭債權實現之有償行為。況債務人所有之財產為其一切債務
    之總擔保，債務人以低於市價出賣財產所獲得之對價，如用
    以清償不具有優先受償權之債務，雖一方面減少其消極財產
    ，但對於普通債權人而言，仍屬有害其他債權人權利之行為
    ，是曾○○以低價將系爭不動產出售，用以清償對甲○○、黃秀
    卿等人之債務，對同屬普通債權之被上訴人而言，仍屬詐害
    行為。從而上訴人抗辯曾○○出售系爭不動產之價格與市價相
    當，系爭不動產之買賣未減損曾○○之財產，未損害其他債權
    人之權利云云，洵不足採。
  ㈢上訴人均明知系爭不動產之買賣有害被上訴人之系爭債權實
    現，被上訴人得依民法第244條第2項、第4項規定，訴請撤
    銷系爭不動產買賣及所有權移轉之行為；
    甲○○固抗辯伊於系爭不動產買賣及本件訴訟前，對於甲○○2
    人、被上訴人與曾○○間之另案給付扶養費及另案返還代墊扶
    養費事件，均毫不知情，核與民法第244條第2項後段之要件
    不符云云。然觀之高雄少家法院103年度家親聲字第565號、
    新竹地院104年度家親聲字第135號民事卷，甲○○曾於103年9
    月19日、同年10月31日、同年12月2日代曾○○簽收系爭給付
    扶養費事件之法院調解通知、開庭通知等文書，及於104年6
    月29日代曾○○簽受系爭返還代墊扶養費事件之法院調解通知
    書（見第565號卷第88、105、112頁；第135號卷第20頁），
    而上開通知書上均載明曾○○被訴之案由為「給付扶養費」，
    堪認甲○○於104年7至10月間買受系爭不動產時，對於曾○○遭
    甲○○2人及被上訴人訴請給付扶養費乙節，應已知悉。況甲○
    ○自承：伊與曾○○住在一起，也睡在一起；伊之前是會計出
    身，曾○○讓伊知道哪裡有欠錢，就請伊去幫忙調度；曾○○之
    債務一向是由伊處理，伊好像是曾○○之會計；曾○○將土地權
    狀放在伊這邊，由伊幫忙週轉；曾○○將系爭不動產移轉給伊
    時，向伊半恐嚇說如果不接受的話，伊替曾○○調度的錢，所
    有以伊名義借的債務都要由伊自行處理；有關伊購買系爭不
    動產之價金，因為是曾○○要伊幫忙解決問題，故曾○○沒有權
    利跟伊講價等語（見本院卷第96、97、124、244、523頁）
    ，則甲○○既長期管理曾○○之財務，並負責保管曾○○之土地權
    狀，倘非知悉系爭不動產及原判決附表二所示土地均遭另案
    104年執行事件扣押，曾○○之財產已不足以清償一切債務，
    豈有配合曾○○買賣系爭不動產，並自稱承擔其上高達數百萬
    元抵押借款債務之理？又系爭不動產前遭執行法院查封，曾
    ○○清償積欠甲○○2人之扶養費後，甫於同年7月29日塗銷查封
    登記，而曾○○竟於塗銷上開查封登記後3個月內及另案返還
    代墊扶養費事件進行期間，即以遠低於市價之金額移轉系爭
    不動產之所有權予甲○○，並將原判決附表二所示之土地出售
    他人，顯然有意使己陷於無資力之狀態，並妨害被上訴人之
    系爭債權實現甚明。縱如上訴人主張出售系爭不動產係為清
    償甲○○、黃秀卿等人之債務，上訴人仍明知清償甲○○、黃秀
    卿等人之普通債權後，所餘財產已不足清償對被上訴人之債
    務。綜上，曾○○簽訂系爭不動產買賣契約時，明知其已陷於
    無資力之狀態，竟以遠低於市價之價格出售系爭不動產予甲
    ○○，並辦理系爭不動產所有權移轉登記，且甲○○受領系爭不
    動產而受益時亦知其情事，則被上訴人未逾越1年之除斥期
    間，依民法第244條第2項規定，訴請撤銷系爭不動產買賣及
    移轉所有權之行為，自屬有據。
五、綜上所述，被上訴人依民法第244條第2項、第4項規定，請
    求撤銷系爭不動產買賣之債權行為及所有權移轉之物權行為
    ，並請求甲○○塗銷系爭不動產移轉登記，將之回復登記為曾
    ○○所有，自屬正當，應予准許。從而原審所為上訴人敗訴之
    判決，並無不合。上訴論旨指摘原判決不當，求予廢棄改判
    ，為無理由，應駁回上訴。
六、本件事證已臻明確，兩造其餘之攻擊或防禦方法及所用之證
    據，經本院斟酌後，認為均不足以影響本判決之結果，爰不
    逐一論列，附此敘明。
七、據上論結，本件上訴為無理由，依民事訴訟法第463條、第3
    85條第1項前段、第449條第1項、第78條、第85條第2項，判
    決如主文。
中    華    民    國   109    年    1     月    22    日
                  民事第十六庭  
                        審判長法  官  朱耀平
                              法  官  黃明發
                              法  官  羅立德 
正本係照原本作成。
如不服本判決，應於收受送達後20日內向本院提出上訴書狀，其
未表明上訴理由者，應於提出上訴後20日內向本院補提理由書狀
（均須按他造當事人之人數附繕本）上訴時應提出委任律師或具
有律師資格之人之委任狀；委任有律師資格者，另應附具律師資
格證書及釋明委任人與受任人有民事訴訟法第466 條之1第1項但
書或第2項（詳附註）所定關係之釋明文書影本。如委任律師提
起上訴者，應一併繳納上訴審裁判費。
中    華    民    國    109   年    1     月    31    日
                              書記官  顧哲瑜
附註：
民事訴訟法第466條之1（第1項、第2項）：
對於第二審判決上訴，上訴人應委任律師為訴訟代理人。但上訴
人或其法定代理人具有律師資格者，不在此限。
上訴人之配偶、三親等內之血親、二親等內之姻親，或上訴人為
法人、中央或地方機關時，其所屬專任人員具有律師資格並經法
院認為適當者，亦得為第三審訴訟代理人。



附表：
土地標示          土地坐落    地目 面積 權利  範圍 原因發生日期 所有權移轉登記日期 另案104年執行事件鑑定價格（新臺幣） 編號 縣市 段 地號  平方公尺     1 新竹市 ○○ 000 田 739.29 全部 104年10月15日 104年10月23日 1,341萬8,000元 2 新竹市 ○○ 000 田 89.58 全部   162萬6,000元 3 新竹市 ○○ 000 田 1462.91 1/2   774萬4,000元 4 新竹市 ○○ 000 建 289.18 1/3 104年7月9日 104年8月4日 291萬6,000元 

建物標示          編號 建號 基地坐落 建築式樣主要建築材料及房屋層數 建築面積（平方公尺）  權 利範 圍 原因發生日期 所有權移轉登記日期 另案104年執行事件鑑定價格（新臺幣） 1  建物門牌  樓層面積合計 附屬建物主要建築材料及用途      新竹市○○段000○號 新竹市○○段000○000地號、○○段000地號 農舍、鋼筋混凝土造、2層 一層：107.91 二層：102.7 合計210.61 陽台3.94、屋頂突出物19.88及一切附屬建物 全部 104年10月15日 104年10月23日 319萬1,000元   新竹市○○路○段000號